【裁判字號】    99,交聲,927
【裁判日期】    991029
【裁判案由】    違反道路交通管理處罰條例聲明異議
【裁判全文】
臺灣士林地方法院交通事件裁定         99年度交聲字第927號
原處分機關  臺北市交通事件裁決所
異  議  人
即受處分人  甲○○
上列異議人即受處分人因違反道路交通管理處罰條例案件，對於
臺北市交通事件裁決所於民國99年7 月5 日所為之裁決（北市裁
催字第裁22－AEX541795 號），聲明異議，本院裁定如下：
    主  文
原處分關於甲○○汽車駕駛人，駕駛汽車經測試檢定酒精濃度超
過規定標準，罰鍰新臺幣伍萬柒仟元部分撤銷。
前項撤銷部分，甲○○汽車駕駛人，駕駛汽車經測試檢定酒精濃
度超過規定標準，處罰鍰新臺幣壹萬柒仟元。
    理  由
一、按汽車駕駛人飲用酒類或其他類似物後其吐氣所含酒精濃度
    超過每公升0.25毫克或血液中酒精濃度超過百分之0.05以上
    者，不得駕車，道路交通安全規則第114 條第2 款定有明文
    ；次按汽車駕駛人，駕駛汽車經測試檢定有酒精濃度超過規
    定標準者，處新臺幣（下同）15,000元以上60,000元以下罰
    鍰，並當場移置保管其車輛及吊扣其駕駛執照1 年，並應接
    受道路交通安全講習，道路交通管理處罰條例第24條第1 項
    第2 款、第35條第1 項第1 款亦有明定。
二、原處分意旨略以：異議人即受處分人甲○○於民國98年2 月
    8 日上午6 時59分許，駕駛車號4429-EM 號自小貨車行經臺
    北市○○路前為警臨檢並進行呼氣酒精濃度測試，異議人斯
    時呼氣酒精濃度達0.75毫克/ 公升，經臺北市政府警察局中
    山分局員警以酒後駕車當場舉發，爰依道路交通管理處罰條
    例第35條第1 項第1 款、同條例第24條第1 項第2 款之規定
    ，處罰鍰57,000元，吊扣駕駛執照12個月，並施以道路交通
    安全講習。
三、異議意旨略以：異議人於上揭時、地，固因酒後騎車，經警
    攔檢酒測值為0.75毫克/ 公升，超過規定之標準而為舉發，
    惟異議人已因同案經臺灣士林地方法院檢察署檢察官為緩起
    訴處分，經裁處罰金4 萬元，並接受交通講習，基於一事不
    二罰法理，爰聲明異議，請求撤銷原處分裁罰之罰金57,000
    元等語。
四、經查：
  (一)按道路交通管理處罰條例所規定之罰則本質上係屬行政罰，
    此由該條例中就交通違規行為所定法律效果包括罰鍰、記點
    、吊扣證照等行政罰觀之甚明（參照行政罰法第1 條、第2
    條將罰鍰、吊扣證照處分均定為行政罰），是違反道路交通
    管理處罰條例之裁罰事件，自有行政罰法之適用。又按94年
    2 月5 日公布，95年2 月5 日施行之行政罰法第26條規定：
    「一行為同時觸犯刑事法律及違反行政法上義務規定者，依
    刑事法律處罰之。但其行為應處以其他種類行政罰或得沒入
    之物而未經法院宣告沒收者，亦得裁處之。前項行為如經不
    起訴處分或為無罪、免訴、不受理、不付審理之裁判確定者
    ，得依違反行政法上義務規定裁處之。」其所揭示之所謂「
    一事不二罰」原則，探究其立法目的，無非以一行為同時觸
    犯刑事法律及違反行政法上義務規定時，由於刑罰與行政罰
    同屬不法行為之制裁，而刑罰之懲罰作用較強，依刑事法律
    處罰即足資警惕，實無一事二罰再處行政罰之必要，但罰鍰
    以外之沒入或其他種類行政罰，因兼具維護公共秩序之作用
    ，為達行政目的，行政機關仍得併予裁處。又此所稱「其他
    種類行政罰」，係指違反行政法上之義務應受「裁罰性」之
    「不利處分」而言，依行政罰法第2 條規定，應包括限制或
    禁止行為之吊扣駕照處分及警告性之講習處分在內。至於刑
    事訴訟法第253 條之1 所指之緩起訴處分，係介於起訴與微
    罪職權不起訴間之緩衝設計，而在內容及要件上與依刑事訴
    訟法第252 條所為之不起訴處分均有所不同，又檢察官對被
    告為緩起訴處分時，依刑事訴訟法第253 條之2 第1 項規定
    對被告所為之指示及課予之負擔，雖非刑罰，但對被告迭有
    財產減少及自由受限之影響，性質上可謂刑事處分，且緩起
    訴制度雖以特別預防為優先考量，但在具體個案決定上，實
    亦達到一般預防的作用及報應理念，基於一行為不二罰原則
    ，異議人既已就其行為受到刑事處分，自不應因同一行為再
    受到國家的處罰（臺灣高等法院暨所屬法院96年法律座談會
    刑事類提案第36號研討結果參照）。又緩起訴處分確定後雖
    有使被告免於刑事訴追之效果，與不起訴處分之效果相同，
    但觀諸刑事訴訟法第253 條之1 第1 項係於91年2 月8 日增
    訂，行政罰法則於94年2 月5 日公布，制定在後之行政罰法
    第26條第2 項僅臚列「不起訴處分或無罪、免訴、不受理、
    不付審理之裁判確定者」，得依違反行政法上義務規定裁處
    之，並未將「緩起訴處分」此一要件納入規範，則此立法意
    旨應係立法者有意排除，而非法律漏洞。故檢察官為緩起訴
    處分時如已對異議人課予指示及負擔，應視為異議人已依刑
    事法律受到處罰，則於緩起訴處分確定後，除法律另有特別
    規定外，自不得再處以行政罰鍰。從而，汽車駕駛人之酒後
    駕車行為，經測試檢定酒精濃度超過規定標準時，其既違反
    道路交通管理處罰條例第35條第1 項第1 款所定之行政法上
    義務，同時又觸犯刑法第185 條之3 公共危險罪之刑事法律
    ，則道路交通主管處罰機關依上開行政罰法第26條第1 項但
    書規定，得對異議人處以其他種類行政罰之情形外，關於罰
    鍰部分，則應依行政罰法第26條及道路交通管理處罰條例第
    10條規定先行移送地方法院檢察署處理，移送後除有行政罰
    法第26條第2 項所定不起訴等事由及其他法律另有規定（詳
    後述），得依違反行政法上義務規定另行裁處者外，即不得
    再依道路交通管理處罰條例第35條第1 項第1 款規定，裁處
    異議人罰鍰之行政罰，合先敘明。
  (二)查本件違規事實，固有原舉發通知單1 紙附卷可稽，惟異議
    人所為前開違規行為之同一行為，因另涉犯公共危險罪嫌，
    而移送臺灣士林地方法院檢察署檢察官偵查，該署檢察官偵
    查後於98年3 月31日以98年度偵字第5148號對異議人前揭犯
    行為緩起訴處分，於98年4 月13日確定，緩起訴期間為1 年
    ，應於緩起訴處分確定後4 個月內，向國庫支付4 萬元，並
    於緩起訴處分確定後10月內，參加法治及交通安全講習6 小
    時，迄今緩起訴處分業已期滿，處遇條件均已履行完成，未
    經撤銷緩起訴等情，有臺灣士林地方法院檢察署檢察官98年
    度偵字第5148號緩起訴處分書影本及臺灣高等法院被告前案
    紀錄表各1 份在卷可稽，並經本院調閱相關卷宗查核無誤，
    堪信異議人確有前揭違規行為，並經檢察官緩起訴處分確定
    。從而，本件異議人上開酒後駕車之行為，係屬同時觸犯刑
    事法律及違反行政法上義務規定之行為，其既業經臺灣士林
    地方法院檢察署檢察官為緩起訴處分確定，並令受處分人向
    國庫支付4 萬元，揆諸前揭之規定及說明，顯已產生實質刑
    罰效果，應實質該當行政罰法第26條第1 項之「依刑事法律
    」之處罰效果，而非不起訴處分甚明。是以，揆諸前揭說明
    ，異議人既因同一酒後駕車行為同時觸犯刑法及違反行政法
    上義務，其中刑事部分既經檢察官為緩起訴處分確定，並附
    加異議人需履行支付金錢予公益團體之義務，則原處分機關
    依道路交通管理處罰條例第35條第1 項第1 款規定，對異議
    人上開酒後駕車之違規行為予以裁罰時，除其行為應處以其
    他種類行政罰即吊扣駕駛執照1 年及施以道路交通安全講習
    部分，仍得予以裁處外，就異議人違反行政法上義務而受罰
    鍰57,000元部分，在異議人已受緩起訴處分應繳納金額之範
    圍內，依行政罰法第26條第1 項前段規定，即不得再依上揭
    道路交通管理處罰條例等規定裁罰之。又按「前項汽車駕駛
    人，經裁判確定處以罰金低於本條例第92條第3 項所訂最低
    罰鍰基準規定者，應依本條例裁決繳納不足最低罰鍰之部分
    。」道路交通管理處罰條例第35條第8 項既有明文，亦即違
    反道路交通管理處罰條例之酒後駕車行為人，如其因同一行
    為所受之罰金刑事處分，或其他實質該當行政罰法第26條第
    1 項之「依刑事法律」之刑事處分仍低於主管機關依該條例
    第92條第3 項所定之最低罰鍰基準規定（指道路交通管理事
    件統一裁罰基準表）時，交通裁罰機關仍得裁處該行為人不
    足部分之罰鍰。查本件異議人於酒後騎車違規時，其呼氣酒
    精濃度已超過每公升0.55毫克，依違反道路交通管理事件統
    一裁罰基準表之規定，經逕行裁決處罰者，其最低罰鍰為57
    ,000元，是異議人依檢察官緩起訴處分支付40,000元予財團
    法人基督教更生團契後，仍有不足，自應就差額部分（即17
    ,000元）予以裁罰。
五、綜上所述，原處分機關依道路交通管理處罰條例第35條第1
    項第1 款規定，裁處吊扣異議人駕駛執照12個月及施以道安
    講習之其他種類行政裁罰部分，於法並無不合，異議人就此
    部分亦未表示不服。然原處分裁處異議人罰鍰57,000元之行
    政裁罰部分，則有未洽，異議人異議稱應全部免罰云云，固
    無理由，惟原處分既有未合，自應由本院撤銷該部分之原處
    分，並另就該部分另為主文第2 項所示之罰鍰，以資適法。
六、至於原處分諭知吊扣異議人駕照12個月及應接受道路交通安
    全講習部分，於法並無不合，異議人對此亦未異議，應已確
    定，附此敘明。
據上論斷，應依道路交通管理處罰條例第87條第2 項，道路交通
案件處理辦法第20條前段，裁定如主文。
中    華    民    國    99    年    10    月    29    日
                  交通法庭法  官  黃珮茹
以上正本證明與原本無異。
如不服本裁定應於送達後5日內向本院提出抗告狀。
                          書記官  張馨尹
中    華    民    國    99    年    10    月    29    日

司法院資訊處製作；財團法人民間司法改革基金會備份。
